臺灣高等法院刑事判決
109年度上易字第1399號
上  訴  人  
即  被  告  潘映如



選任辯護人  廖年盛律師
上列上訴人即被告因竊盜案件，不服臺灣臺北地方法院108年度
易字第397號，中華民國109年6月2日第一審判決（聲請簡易判決
處刑案號：臺灣臺北地方檢察署108年度偵字第5296號），提起
上訴，本院判決如下：
    主  文
上訴駁回。
    事  實
一、甲○○意圖為自己不法之所有，基於竊盜之犯意，於民國108
    年2月3日22時29分許，在臺北市○○區○○○路0段000號地下3樓
    之愛買忠孝店賣場內，徒手竊取架上陳列之如附表所示之物
    ，得手後將上開物品一部分藏放於隨身背包內，一部分則以
    塑膠袋包裝後放入推車中，並於結帳時僅結帳喜年來原味蛋
    捲禮盒1盒（下稱喜年來蛋捲）後隨即離去。嗣因保全人員
    侯俊卿發現甲○○並未將上開商品結帳即欲離去，當場報警處
    理始悉上情。
二、案經遠百企業股份有限公司忠孝分公司訴由臺北市政府警察
    局信義分局報告臺灣臺北地方檢察署檢察官偵查後聲請簡易
    判決處刑。
    理  由
壹、證據能力部分：
　　當事人、辯護人對於本院作為得心證依據之被告以外之人於
    審判外陳述，均全部同意作為證據，本院審酌各項證據作成
    時之狀況，認為並無不可信或不適當之情事，依刑事訴訟法
    第159條之5第1項規定，均有證據能力。至其餘非供述證據
    ，本院查無有何違反法定程序取得之情形，應認俱有證據能
    力。
貳、實體部分：
一、認定事實所憑之證據及理由：
　　訊據被告甲○○固不否認於108年2月3日22時29分許，在臺北
    市○○區○○○路0段000號地下3樓之愛買忠孝店賣場內，拿取架
    上陳列如附表所示之物，並於結帳時僅結帳喜年來蛋捲後隨
    即離去之事實，惟否認有何竊盜犯行，辯稱：當時是因為服
    用多種安眠藥以致失憶、恍神才會忘記結帳，全部東西都是
    放在推車中，並沒有刻意隱匿，也沒有竊盜的故意或意圖，
    是保全人員告知後，才發現那麼多東西沒結帳，也有跟保全
    講是一時忘了結帳，但保全不理會就報警處理等語。經查：
  ㈠被告於上開時、地，徒手自賣場陳列架上拿取喜年來蛋捲1盒
    及如附表所示之物後，於結帳僅就該蛋捲結帳，隨即離去，
    嗣因保全人員侯俊卿發現攔阻報警處理等情，業據被告於警
    詢、偵訊、原審及本院審理時均坦承不諱，並經證人侯俊卿
    證述詳盡，復有臺北市政府警察局信義分局扣押筆錄、扣押
    物品目錄表、扣押物品收據、贓物認領保管單、扣押物品照
    片、電子發要證明連、銷售明細、現場監視器錄影畫面截圖
    以及原審勘驗筆錄在卷可參。此部分事實首勘認定。
　㈡被告雖以前詞置辯，惟：
　　⒈被告於拿取告訴人架上陳列如附表所示之物品後，將一部
      分放在隨身背包內，一部分則以塑膠袋包裝後放入推車等
      情，業據被告於警詢時坦認在卷（見偵字卷第5至6頁），
      且有現場照片在卷可稽（見偵字卷第33頁）。是被告辯稱
      ：全部東西都是放在推車中，沒有刻意隱匿等語，顯有悖
      於事實。且觀諸現場照片，可知被告除以隨身背包放置多
      樣物品外，其置於手推車內之物品，亦均係以一般大型賣
      場常見之白色塑膠袋加以裝放，上開塑膠袋之大小、外觀
      、新舊堪稱一致，袋內商品亦擺放整齊。又經原審勘驗案
      發當日監視器錄影畫面之結果，上開物品於結帳前，即已
      分別裝袋置於手推車之上、下層，被告於結帳後僅有將結
      帳商品即喜年來蛋捲予以裝袋一情，有原審勘驗筆錄暨勘
      驗擷圖附卷為憑（見原審易字卷第185至187頁、第189至1
      95頁）。由此可知，被告於結帳前，即已將尚未結帳之商
      品，或放於隨身背包中，或整齊擺放於其預先準備之一般
      大型賣場常見之白色塑膠袋內。
　  ⒉再者，依原審勘驗前開案發錄影畫面內容，可見被告於結
      帳人員蹲下身、狀似尋找某物時，即停止整理其手持之黑
      色長夾內之發票、物品，復因結帳人員起身，被告旋順勢
      將原本背在右肩之黑色提袋卸下，置於手推車最上層，覆
      於裝滿未結帳商品之手推車上；又趁結帳人員再度低頭於
      結帳平台下方狀似尋找某物時，沿收銀機前方走道，將置
      有未結帳商品之手推車，推至收銀櫃台末端及收銀機右側
      停留，其後，將已結帳之商品（即蛋捲禮盒）另行翻找取
      出黃色塑膠袋盛裝，置於手推車最上層，擺放在黑色提袋
      上面後，離開結帳櫃臺，有原審勘驗筆錄暨勘驗擷圖、10
      9年10月7日刑事陳報狀暨本院列印監視錄影畫面截圖附卷
      可稽（見原審易字卷第186至187、194至195頁；本院卷第
      81至86頁）。是被告於通過結帳櫃臺之際，於客觀上顯有
      以黑色提袋遮掩、避免結帳人員發覺手推車上有未結帳商
      品之舉，更有趁結帳人員忙於尋找物品、未及注意之際，
      趁隙離開結帳櫃臺之情形。 
    ⒊另依證人侯俊卿於原審審理時結證稱：當天我值班，看到
      被告轉到未結帳的小走道不知道是不是要走出來，後來又
      轉到要結帳的櫃臺，所以才會注意到她推車的物品；結帳
      通道與未購物出口的通道是分開的，有一個玻璃門隔起來
      ，一般如果顧客要臨時改變結帳通道的話，照說應該會在
      結帳通道的區域徘徊，我一開始會注意到被告是因為被告
      在未購物出口的通道，感覺被告好像要從這邊離開，我當
      時穿制服，跟被告的距離大概就是證人席到法庭牆壁這樣
      的距離等語（見原審易字卷第231至232、236至237頁）。
      據此，可知被告本欲通往未購物出口之通道，然尚知避開
      保全人員之視線，轉往結帳櫃臺結帳，故是否如被告所辯
      ，斯時係因服藥過量導致失憶、恍神，實非無疑。
　  ⒋復依證人侯俊卿於原審審理時結稱：被告推車上下都有物
      品，去結帳櫃臺時，我看到她只拿了一兩樣東西出來結帳
      ，因為我有一段距離，我沒有看得很清楚，結完帳她走出
      來經過我面前，我才問她推車上下的物品是不是有結帳。
      被告回我說她是外面買的，我就問她有沒有發票或證明，
      她提不出證明也說不出在哪裡買的，後續我就請公司的人
      來處理；因為我不確定那些是不是我們賣場的商品，我有
      問被告這些是不是愛買的商品，有沒有結帳，被告回答我
      那是外面買的，我就問被告說有沒有發票或其他證明，被
      告都沒有任何動作；也沒有提到可以把物品買下來等語（
      見原審易字卷第232、233、234頁）。是依證人前揭證述
      ，可知被告為賣場人員察覺而當下接受質問時，並非表示
      忘記結帳，而係辯稱商品是在別處購買，顯見其於第一時
      間無因恍神而忘記結帳，故願意買下商品之情形。因此被
      告辯稱係經保全人員告知後，才發現那麼多東西沒結帳，
      也有跟保全講是一時忘了結帳，但保全不理會就報警處理
      等語，顯與事實不符。對此被告雖辯稱：我沒有跟保全說
      是在別的地方買的等語。惟證人侯俊卿與被告素不相識，
      亦無仇怨，僅因擔任保全工作而處理偶發之本案，因此得
      悉被告，實無故意構陷被告之動機。參以被告將未結帳商
      品整齊擺放於其預先準備之一般大型賣場常見之白色塑膠
      袋內之行止，既有使人誤認為商品業經結帳並裝袋完成之
      高度可能，其當場辯稱上開商品係自別處購得者等語，當
      非毫無可能。
    ⒌至於被告辯稱：當時是因為服用多種安眠藥以致失憶、恍
      神才會忘記結帳云云，並提出國泰醫療財團法人國泰綜合
      醫院（下稱國泰醫院）診斷證明書為證（見原審簡字卷第
      25頁）。惟依該診斷證明書觀之，醫師囑言記載：「病人
      因上述疾病（即雙相情感疾患），自2009年起長期服用大
      量精神科藥物，此類藥物偶爾有服藥後失憶、誤拿他人物
      品等行為」等語，可知醫師僅有叮囑服用此類藥物將偶爾
      可能有失憶、誤拿物品之情形，且依上開診斷證明書可知
      ，被告自98年起即長期服用前揭藥物，距離本案發生之10
      8年間，已長達10年，二者是否相關，已非無疑。參以國
      泰醫院108年6月19日（108）管歷字第975號函所載：「病
      人於98年5月26日起於本院精神科門診就診，因症狀改變
      ，診斷由焦慮症、強迫症至重鬱症。103年8月1日起正式
      確診為雙相情感疾患（躁鬱症）合併強迫症及嚴重睡眠障
      礙、甲狀腺低下等疾病。108年1月30日所領藥物均為中樞
      神經作用藥物，共同之副作用為頭暈、嗜睡、腳步不穩等
      ……此病人服藥多年，此次為首次出現此副作用」（見原審
      易字卷第79頁），暨其檢附之相關病歷資料（見原審易字
      卷第89至179頁），可知被告服藥多年均未有其所辯稱之
      情形發生。何況，針對本案案發時確有服用上開藥物一節
      ，被告並未舉證以實其說。此外，依證人侯俊卿於原審審
      理時結證稱：當時被告反應感覺慢慢的，講話回答沒有那
      麼快，精神沒有那麼靈敏的樣子，但她應該聽得懂我說的
      話，因為我問她問題，她有回答等語（見原審易字卷第23
      3頁）。顯見被告案發當時面對證人侯俊卿之質問，能理
      解、回應問題。參以被告於結帳時，尚能趁結帳人員忙於
      處理其他事物時，通過結帳櫃臺，動作難謂遲緩，已如前
      述，未見有上開函文所載「頭暈、嗜睡、腳步不穩」以及
      被告所辯稱之失憶、恍神之情形。更何況，被告於警詢時
      ，雖辯稱服藥後恍惚、恍神等語（見偵字卷第4頁背面、
      第7頁背面），卻能對於如何將所拿取之各項物品放置入
      藍或袋，也知道要結帳蛋捲1盒、拿取長夾付款，甚至與
      保全人員對話內容各情（見本院卷第62頁），實難認為被
      告有因服用藥物導致前開失憶、恍神等不合常理之舉。綜
      上，被告以此置辯，要無足取，要難僅憑上開診斷證明書
      而為有利於被告之認定。
  ㈢綜上所述，本案事證明確，被告上開犯行，洵堪認定，應予
    依法論科。
　㈣辯護人雖聲請傳喚告訴人公司保全人員吳思漢到庭證述，證
    明被告於本案案發後到警察來之前，吳思漢在賣場裡面有無
    與被告對話，被告說當時有跟吳思漢說，因為吃安眠藥忘記
    結帳，且該證人曾於警詢時提到「被告在面對保全提問支吾
    其詞」，會影響到法院的心證，認為被告是事後才狡辯她是
    安眠藥導致忘記結帳，因此認為有再傳喚吳思漢到庭說明之
    必要等語（見本院卷第62頁）。惟證人吳思漢任職告訴人公
    司，於案發後受告訴人委託提告，並非於被告案發時第一時
    間接觸並對話之保全人員，本院因之並未引用其人所陳作為
    有利或不利於被告犯罪事實認定之證據，且本案因待證事實
    已臻明瞭，已無再予調查之必要，爰依刑事訴訟法第163條
    之2 規定駁回，併此敘明。
二、論罪之理由：
  ㈠新舊法比較：
　　按行為後法律有變更者，適用行為時之法律，但行為後之法
    律有利於行為人者，適用最有利於行為人之法律，刑法第2
    條第1項定有明文。查被告行為後，刑法第320條規定業於10
    8年5月29日修正，於同年月31日生效施行，修正前刑法第32
    0條之法定刑原規定「5年以下有期徒刑、拘役或500元以下
    罰金。」，修正後法定刑為「5年以下有期徒刑、拘役或50
    萬元以下罰金。」，是被告行為後法律已有變更，經比較上
    開新、舊法之規定，因修正後之規定並未較有利於被告，依
    刑法第2條第1項前段之規定，自應適用被告行為時即修正前
    刑法第320條之規定。
　㈡核被告所為，係犯108年5月29日修正前刑法第320條第1項之
    竊盜罪。
  ㈢辯護人雖提出被告因於案發前服用大量安眠藥，導致意識缺
    乏之狀態下買東西，並非竊取等語（見本院卷第103頁），
    惟經原審送請臺北市立聯合醫院鑑定被告於本案行為時之精
    神狀態，惟其結論略以：「國泰醫院醫師開予潘女之藥物處
    方中，助眠劑、具助眠效果之鎮靜劑、具助眠效果之抗精神
    病劑皆具中樞神經抑制作用，潘女於本案發生前數小時內若
    確曾服用「超過處方劑量」之上開藥物，在中樞神經系統功
    能遭抑制之狀態下，其依辨識而行為之能力確有可能較常人
    水準顯著降低（一如『酒後亂性』）；惟該『中樞神經系統功
    能遭抑制』狀態係潘女自行招致，其竊盜行為自無刑法第19
    條第1項、第2項規定之適用」等語，有該院9年2月14日北市
    醫松字第10932103300號函附精神鑑定報告書1份可佐（見原
    審易字卷第311至316頁）。衡酌被告於原審自承自己於案發
    前吞服大量鎮靜安眠藥，足認其於本案案發時對於服用該等
    藥物後可能產生之行為反應當有所認知，是被告及辯護人於
    原審所辯被告於案發前曾服用大量安眠藥一節，縱為屬實，
    其行為時之精神狀態亦係因故意行為所自行招致，依刑法第
    19條第3項規定，無適用同條第2項規定之餘地，附此敘明。
叁、駁回上訴之理由：
　　原審本於同上見解，認為被告罪證明確，適用修正前刑法第
    320條第1項，刑法施行法第1條之1第1項之規定，並以行為
    人之責任為基礎，審酌被告有賭博前科，有本院被告前案紀
    錄表附卷為憑，素行非佳。竟不思以正當途徑獲取財物，恣
    意竊取他人財物，侵害他人之財產權，所為實非可取；參以
    被告犯後猶飾詞狡辯，並於審理時稱：我只是覺得碰到了一
    個很糊塗的結帳員，這麼多東西竟然沒有看到，如果他有問
    一聲的話，這件事情就不會發生了等語（見原審易字卷第35
    7頁），犯後態度難謂良好；併參以告訴人所受損害之程度
    及被告於審理時自述五專畢業之智識程度、目前無業、經濟
    來源是贍養費、未婚、有1名未成年子女要扶養之家庭生活
    經濟狀況（見原審易字卷第357頁），暨其犯罪之動機、目
    的及手段等一切情狀，量處有期徒刑3月，並諭知易科罰金
    之折算標準。復就沒收部分說明被告所竊如附表所示之物，
    均已發還告訴人一節，有贓物認領保管單附卷可稽（見偵字
    卷第25至26頁），依刑法第38條之1第5項規定，不予宣告沒
    收或追徵。核原審之認事用法及沒收之認定，均無不合，量
    刑亦稱妥適。被告上訴意旨，猶執陳詞否認犯行，指摘原審
    ，認無理由，應予駁回。
據上論斷，應依刑事訴訟法第368條，判決如主文。
本案經檢察官盧慧珊提起公訴，檢察官林宏松到庭執行職務。
中　　華　　民　　國　　109 　年　　10　　月　　29　　日
                  刑事第二十一庭審判長法　官  許宗和
                                      法　官  章曉文
                                      法　官  黃玉婷
以上正本證明與原本無異。
不得上訴。
                                      書記官  傅國軒
中　　華　　民　　國　　109 　年　　10　　月　　29　　日
附錄：本案論罪科刑法條全文
108年5月29日修正前刑法第320條
（普通竊盜罪、竊佔罪）
意圖為自己或第三人不法之所有，而竊取他人之動產者，為竊盜
罪，處5年以下有期徒刑、拘役或5百元以下罰金。
意圖為自己或第三人不法之利益，而竊佔他人之不動產者，依前
項之規定處斷。
前二項之未遂犯罰之。　　　　　　　　　　　　　　　


　　　
　　　
　　　
附表：
編號  扣案物品                    價值（新臺幣） 1 露得清深層淨化亮白洗面乳1條 88元 2 萊萃美女性專用綜合維生素2瓶 999元 3  浴室魔術靈除霉漂潔噴槍瓶1瓶 89元 4 蕾妮亞零觸感特薄特長夜用8p衛生棉2包 258元 5 J-萬歲牌蜜汁腰果520G1瓶 369元 6 靠得住導管式衛生棉量多型衛生棉8包 1432元 7 靠得住導管式衛生棉一般型衛生棉2包 358元 8 卡樂芙優質染髮霜金沙亞麻1個 229元 9 感冒優維生素膠囊9粒盒1盒 99元 10 一匙靈抗菌EX3倍洗衣精補充包7包 543元 11 好自在純肌安睡褲s-m（4片入）1包 139元 12 澎澎香浴乳漾采緊緻1200g 2瓶 356元 13 龍眼肉300G 2盒  338元 14 香水洗髮白麝香510G 2瓶 298元 15 蜜妮男性專用黑白柔珠洗面乳4條 316元 16 GATSBY隨意塑型髮腊80G 2個 376元 17 旁式粉潤白皙洗面乳100G 1條 98元 18 清秀佳人生理褲L*5包 475元 19 諾比舒冒日夜感冒膜衣錠12顆1個 119元 20 改源IB止痛顆粒8包1盒 155元 21 明家D型三面插A-131 1個 46元 22 中化製藥力停疼加強錠10錠2盒 258元 23 得意人生賜利明膠囊1盒 569元 24 培恩五合一葡萄糖胺＋軟骨素瓢2個 1798元 25 得意人生愛麗明軟膠囊90粒1個 319元 26 台塑緩釋B群雙層60錠2個 888元 27 明家旋轉三面插C8188D 1個 46元 28 國際大電流紅鹼4號電池12＋2 1個 149元 29 國際大電流紅鹼3號電池12＋2 1個 149元 30 普拿疼肌立痠痛藥布8S 4個 580元 31 普拿疼肌立痠痛藥布21片 1個 319元 32 得意的一天葡萄籽油1L 2瓶 478元 33 蜜妮透白勻亮系免乳1條 69元 34 諾比舒冒日夜感冒膜衣錠8顆2盒 198元 合計  13,000元